---
title: "Relatório de Desigualdades Remuneratórias no Executivo Civil Federal"
author: "Felix G. Lopez"
date: "`r Sys.Date()`"
output:
  html_document:
    toc: true
    toc_float: true
    number_sections: true
    theme: cosmo
  word_document:
    toc: true
fontsize: 10pt
lang: pt-BR
encoding: UTF-8
---

```{r setup, include=FALSE}
knitr::opts_chunk$set(
  echo = FALSE,
  warning = FALSE,
  message = FALSE,
  fig.width = 9,
  fig.height = 6,
  dpi = 300
)

library(readxl)
library(dplyr)
library(tidyr)
library(ggplot2)
library(janitor)
library(stringr)
library(scales)
library(knitr)
library(forcats)
library(broom)
```

# 1. Introdução

Esta seção apresenta uma análise exploratória das desigualdades remuneratórias no Executivo Civil Federal brasileiro de 2022 e 2025, com foco na distribuição de rendimentos dentro de grupos ocupacionais classificados segundo a tipologia `classificacao_ipea2026`.

As medidas centrais, nesta seção, são os **coeficientes de Gini**, indicador clássico de desigualdade distributiva, no qual valores mais próximos de zero indicam maior igualdade e valores mais elevados sugerem maior concentração interna dos rendimentos. Adota-se também estatísticas básicas, tais como intervaloes interquartis, médias e medianas.

# 2. Leitura da base

```{r leitura}
siape_raw <- read_excel("siape_mgi_cargos_ipea_totais_gini_2022_a_2025.xlsx")
nomes_originais <- names(siape_raw)

siape <- siape_raw %>%
  clean_names() %>%
  rename(
    gini = coeficiente_geni
  )

nomes_limpos <- names(siape)
```

# 3. Diagnóstico dos nomes das colunas

## Nomes originais

```{r nomes-originais}
tibble(colunas_originais = nomes_originais) %>%
  kable()
```

## Nomes após padronização com `clean_names()`

```{r nomes-limpos}
tibble(colunas_limpas = nomes_limpos) %>%
  kable()
```

# 4. Checagem automática das colunas

```{r checagem-colunas}
# função auxiliar para localizar colunas por nome exato ou padrão
achar_coluna <- function(nomes, candidatos = NULL, padrao = NULL) {
  if (!is.null(candidatos)) {
    achadas <- candidatos[candidatos %in% nomes]
    if (length(achadas) > 0) return(achadas[1])
  }
  if (!is.null(padrao)) {
    achadas <- nomes[stringr::str_detect(nomes, padrao)]
    if (length(achadas) > 0) return(achadas[1])
  }
  return(NA_character_)
}

mapa_colunas <- tibble(
  variavel_analitica = c(
    "ano", "mes", "grupo", "gini", "servidores", "vinculos", "qtde_cargos",
    "media_vr_rendim", "perc25_vr_rendim", "perc50_vr_rendim",
    "perc75_vr_rendim", "maximo_vr_rendim"
  ),
  coluna_encontrada = c(
    achar_coluna(nomes_limpos, candidatos = c("ano")),
    achar_coluna(nomes_limpos, candidatos = c("mes")),
    achar_coluna(nomes_limpos, candidatos = c("classificacao_ipea2026", "grupo")),
    achar_coluna(nomes_limpos, candidatos = c("coeficiente_geni", "gini"), padrao = "geni|gini"),
    achar_coluna(nomes_limpos, candidatos = c("servidores")),
    achar_coluna(nomes_limpos, candidatos = c("vinculos")),
    achar_coluna(nomes_limpos, candidatos = c("qtde_cargos", "quantidade_cargos"), padrao = "cargos"),
    achar_coluna(nomes_limpos, candidatos = c("media_vr_rendim"), padrao = "^media_.*vr_rendim$"),
    achar_coluna(nomes_limpos, candidatos = c("perc25_vr_rendim"), padrao = "^perc25_.*vr_rendim$"),
    achar_coluna(nomes_limpos, candidatos = c("perc50_vr_rendim"), padrao = "^perc50_.*vr_rendim$"),
    achar_coluna(nomes_limpos, candidatos = c("perc75_vr_rendim"), padrao = "^perc75_.*vr_rendim$"),
    achar_coluna(nomes_limpos, candidatos = c("maximo_vr_rendim"), padrao = "^maximo_.*vr_rendim$")
  )
)

kable(mapa_colunas)
```

## Colunas ausentes

```{r colunas-ausentes}
faltantes <- mapa_colunas %>%
  filter(is.na(coluna_encontrada))

if (nrow(faltantes) == 0) {
  cat("Todas as colunas essenciais foram localizadas com sucesso.")
} else {
  cat("As seguintes variáveis analíticas não foram localizadas automaticamente:\n\n")
  knitr::kable(faltantes)
}
```

```{r parar-se-faltar}
obrigatorias <- c("ano", "grupo", "gini")
faltantes_obrigatorias <- mapa_colunas %>%
  filter(variavel_analitica %in% obrigatorias, is.na(coluna_encontrada))

if (nrow(faltantes_obrigatorias) > 0) {
  stop(
    paste0(
      "A base não contém colunas obrigatórias para a análise: ",
      paste(faltantes_obrigatorias$variavel_analitica, collapse = ", "),
      ". Verifique os nomes exibidos acima."
    )
  )
}
```

# 5. Padronização interna dos nomes analíticos

```{r renomear}
# cria vetores nomeados para renomear dinamicamente
renomear_para <- mapa_colunas %>%
  filter(!is.na(coluna_encontrada)) %>%
  select(variavel_analitica, coluna_encontrada) %>%
  tibble::deframe()

# renomear dinamicamente
siape2 <- siape

for (novo_nome in names(renomear_para)) {
  nome_atual <- renomear_para[[novo_nome]]
  if (novo_nome != nome_atual) {
    names(siape2)[names(siape2) == nome_atual] <- novo_nome
  }
}

siape <- siape2
rm(siape2)

tibble(colunas_finais = names(siape)) %>%
  kable()
```

# 6. Estrutura geral da base

```{r dimensoes}
tibble(
  Observacoes = nrow(siape),
  Variaveis = ncol(siape),
  Anos = dplyr::n_distinct(siape$ano),
  Grupos = dplyr::n_distinct(siape$grupo)
) %>%
  kable()
```

# 7. Diagnóstico de completude

```{r missing}
siape %>%
  summarise(across(everything(), ~ sum(is.na(.)))) %>%
  pivot_longer(cols = everything(),
               names_to = "variavel",
               values_to = "n_missing") %>%
  arrange(desc(n_missing)) %>%
  kable()
```




# 8. Indicadores derivados


```{r indicadores}
colunas_derivadas_necessarias <- c(
  "perc25_vr_remun", "perc50_vr_remun", "perc75_vr_remun",
  "maximo_vr_remun", "media_vr_remun", "servidores"
)

disponiveis_derivadas <- colunas_derivadas_necessarias %in% names(siape)

if (all(disponiveis_derivadas)) {
  siape <- siape %>%
    mutate(
      razao_topo_base = perc75_vr_remun / perc25_vr_remun,
      gap_interquartil = perc75_vr_remun - perc25_vr_remun,
      premio_topo_mediana = maximo_vr_remun / perc50_vr_remun,
      massa_salarial = media_vr_remun * servidores
    )
  
  cat("Indicadores derivados criados com sucesso.")
} else {
  cat("Nem todos os indicadores derivados puderam ser criados. Colunas ausentes:\n\n")
  tibble(
    coluna_necessaria = colunas_derivadas_necessarias,
    disponivel = disponiveis_derivadas
  ) %>%
    filter(!disponivel) %>%
    kable()
}
```

# 9. Total de vínculos por grupo

```{r vinculos_2025}
siape %>%
  filter(ano == 2025) %>%
  group_by(grupo) %>%
  summarise(
    total_vinculos = sum(vinculos, na.rm = TRUE),
    .groups = "drop"
  ) %>%
  ggplot(aes(
    x = forcats::fct_reorder(grupo, total_vinculos),
    y = total_vinculos
  )) +
  geom_col(fill = "steelblue", alpha = 0.8) +
  geom_text(
    aes(label = scales::comma(total_vinculos, big.mark = ".")),
    hjust = -0.1,
    size = 3.5
  ) +
  coord_flip() +
  scale_y_continuous(
    labels = scales::comma_format(big.mark = "."),
    expand = expansion(mult = c(0, 0.12))
  ) +
  labs(
    title = "Total de vínculos por grupo ocupacional (2025)",
    x = NULL,
    y = "Total de vínculos"
  ) +
  theme_minimal(base_size = 12)
```


# 12 A1 boxplots

Os boxplots da remuneração em 2025 evidenciam heterogeneidade entre grupos ocupacionais e também dentro deles. Alguns segmentos combinam elevados níveis salariais com grande dispersão interna e máximos muito distantes do restante da distribuição, sugerindo estruturas hierárquicas fortemente estratificadas (em termos remuneratórios, pelo menos). Outros grupos apresentam caixas mais compactas, indicando remuneração mais homogênea e trajetórias salariais menos desiguais. O resultado confirma que a desigualdade remuneratória no setor público federal opera simultaneamente entre e dentro dos agrupamentos ocupacionais.

No topo da estrutura remuneratória permanecem grupos como Gestão e Políticas Públicas, Economia e Finanças, Fiscalização e Controle, Carreiras Jurídicas, Ciência e Tecnologia e Carreiras de Inteligência. Esses segmentos apresentam medianas e quartis superiores elevados.

Em posição intermediária situam-se grupos como Segurança Pública, Educação e Cultura, Regulação Econômica e Infraestrutura, Políticas de Trabalho, Previdência e Assistência Social, Militares e Agentes Políticos. 

Na base da estrutura aparecem grupos como Administrativos, Tecnologia da Informação, Saúde, Apoio e Manutenção Técnicos, Serviços Auxiliares e Serviçagem, além dos cargos classificados como Obsoletos. Isso indica que funções operacionais, rotinas administrativas e parte das atividades de suporte institucional são remuneradas em patamar inferior ao núcleo tecnocrático estatal. Em outras palavras, a sustentação cotidiana da máquina pública repousa em grande medida sobre segmentos comparativamente menos valorizados.

O gráfico também revela diferenças expressivas de desigualdade interna. Em Ciência e Tecnologia, por exemplo, a caixa é larga e o valor máximo bastante elevado, sugerindo coexistência de posições muito distintas dentro do mesmo agrupamento. É plausível que convivam nesse segmento carreiras técnicas médias, pesquisadores seniores, especialistas altamente titulados e funções estratégicas de direção científica. A desigualdade não decorre apenas do nível salarial médio, mas da heterogeneidade interna.

Carreiras Jurídicas também exibem elevado nível remuneratório e forte distância entre o centro da distribuição e o topo. Isso sugere progressões relevantes, adicionais específicos e hierarquias internas robustas. O mesmo padrão aparece, em menor grau, em alguns grupos administrativos: embora a mediana seja mais modesta, a presença de máximos muito distantes indica que dentro de agregados administrativos convivem posições bastante distintas, possivelmente em razão da reunião de carreiras diversas sob uma mesma categoria ampla.

Por outro lado, alguns grupos mostram caixas estreitas e menor dispersão relativa, o que sugere maior padronização salarial. Em segmentos dessa natureza, a remuneração tende a seguir trajetórias mais lineares e previsíveis, com menos diferenciação entre integrantes típicos do grupo. Isso pode refletir carreiras fortemente tabeladas ou menor presença de gratificações discricionárias.

Um resultado substantivamente importante é que, mesmo excluindo Altos Dirigentes, o topo da estrutura salarial continua concentrado em carreiras permanentes especializadas, e não em posições estritamente políticas. Isso reforça a hipótese de que, no Executivo federal, os maiores prêmios remuneratórios estão mais associados à expertise institucionalizada do que aos cargos transitórios de comando.

Esses achados qualificam o debate público sobre remuneração estatal. Generalizações sobre “o servidor público” ocultam forte heterogeneidade interna. Existem nichos altamente valorizados, amplas bases administrativas com remuneração intermediária ou baixa, e grupos em que a principal desigualdade decorre de elites internas muito distantes do restante dos servidores.

Em síntese, excluídos os Altos Dirigentes, a evidência sugere que a estrutura remuneratória federal combina estratificação vertical entre grupos ocupacionais e fragmentação interna em segmentos específicos. Reformas orientadas à equidade precisam distinguir essas duas dimensões: reduzir desigualdades entre carreiras não é o mesmo que enfrentar concentração remuneratória dentro delas.


```{r boxplot_remun_2025}
siape %>%
  filter(ano == 2025) %>%
  group_by(grupo) %>%
  summarise(
    p25 = mean(perc25_vr_remun, na.rm = TRUE),
    p50 = mean(perc50_vr_remun, na.rm = TRUE),
    p75 = mean(perc75_vr_remun, na.rm = TRUE),
    minimo = mean(minimo_vr_remun, na.rm = TRUE),
    maximo = mean(maximo_vr_remun, na.rm = TRUE),
    .groups = "drop"
  ) %>%
  ggplot(
    aes(
      x = forcats::fct_reorder(grupo, p50),
      ymin = minimo,
      lower = p25,
      middle = p50,
      upper = p75,
      ymax = maximo
    )
  ) +
  geom_boxplot(
    stat = "identity",
    fill = "steelblue",
    alpha = 0.35,
    width = 0.65
  ) +
  coord_flip() +
  scale_y_continuous(
    labels = scales::comma_format(
      big.mark = ".",
      decimal.mark = ","
    )
  ) +
  labs(
    title = "Distribuição da remuneração por grupo ocupacional (2025)",
    subtitle = "Boxplots construídos com mínimo, quartis, mediana e máximo",
    x = NULL,
    y = "Remuneração"
  ) +
  theme_minimal(base_size = 11)
```




# 9. Evolução agregada da desigualdade

```{r gini-ano}
gini_ano <- siape %>%
  group_by(ano) %>%
  summarise(
    gini_medio = mean(gini, na.rm = TRUE),
    .groups = "drop"
  )

kable(gini_ano)
```

```{r grafico-gini-ano}
ggplot(gini_ano, aes(x = ano, y = gini_medio)) +
  geom_line(linewidth = 1) +
  geom_point(size = 3) +
  scale_x_continuous(breaks = sort(unique(gini_ano$ano))) +
  labs(
    title = "Coeficiente médio de Gini por ano",
    x = "Ano",
    y = "Gini médio"
  ) +
  theme_minimal()
```

# 10. Desigualdade por grupos ocupacionais

## Gini em 2025

```{r gini-2025}
g2025 <- siape %>%
  filter(ano == 2025) %>%
  group_by(grupo) %>%
  summarise(gini = mean(gini, na.rm = TRUE), .groups = "drop") %>%
  arrange(desc(gini))

kable(g2025)
```

```{r grafico-2025}
ggplot(g2025, aes(x = fct_reorder(grupo, gini), y = gini)) +
  geom_col(fill = "steelblue") +
  coord_flip() +
  labs(
    title = "Desigualdade interna por grupo ocupacional (2025)",
    x = NULL,
    y = "Coeficiente de Gini"
  ) +
  theme_minimal()
```

# 11. Comparação entre 2022 e 2025

```{r comparacao}
comparacao <- siape %>%
  filter(ano %in% c(2022, 2025)) %>%
  group_by(grupo, ano) %>%
  summarise(gini = mean(gini, na.rm = TRUE), .groups = "drop") %>%
  pivot_wider(
    names_from = ano,
    values_from = gini,
    names_prefix = "gini_"
  ) %>%
  mutate(
    diferenca = gini_2025 - gini_2022,
    diferenca_pct = (diferenca / gini_2022) * 100
  ) %>%
  arrange(desc(diferenca))

kable(comparacao)
```

```{r grafico-comp}
siape %>%
  filter(ano %in% c(2022, 2025)) %>%
  group_by(grupo, ano) %>%
  summarise(gini = mean(gini, na.rm = TRUE), .groups = "drop") %>%
  ggplot(aes(
    x = fct_reorder(grupo, gini),
    y = gini,
    fill = factor(ano)
  )) +
  geom_col(position = "dodge") +
  coord_flip() +
  labs(
    title = "Comparação do Gini entre 2022 e 2025",
    x = NULL,
    y = "Coeficiente de Gini",
    fill = "Ano"
  ) +
  theme_minimal()
```

# 12. Comparação excluindo Altos Dirigentes

```{r sem-altos}
siape %>%
  filter(
    ano %in% c(2022, 2025),
    str_to_lower(grupo) != "altos dirigentes"
  ) %>%
  group_by(grupo, ano) %>%
  summarise(gini = mean(gini, na.rm = TRUE), .groups = "drop") %>%
  ggplot(aes(
    x = fct_reorder(grupo, gini),
    y = gini,
    fill = factor(ano)
  )) +
  geom_col(position = "dodge") +
  coord_flip() +
  labs(
    title = "Comparação do Gini (sem Altos Dirigentes)",
    x = NULL,
    y = "Coeficiente de Gini",
    fill = "Ano"
  ) +
  theme_minimal()
```

# 12A. Tabela com intervalos interquartis

```{r tabela_quartis_2025}
tabela_quartis_2025 <- siape %>%
  filter(ano == 2025) %>%
  group_by(grupo) %>%
  summarise(
    p25 = mean(perc25_vr_rendim, na.rm = TRUE),
    p75 = mean(perc75_vr_rendim, na.rm = TRUE),
    gap_rs = p75 - p25,
    razao_quartil = p75 / p25,
    gap_percentual = ((p75 - p25) / p25) * 100,
    .groups = "drop"
  ) %>%
  arrange(desc(gap_percentual)) %>%   # ordena pela coluna %
  mutate(
    p25 = scales::dollar(
      p25,
      prefix = "R$ ",
      big.mark = ".",
      decimal.mark = ","
    ),
    p75 = scales::dollar(
      p75,
      prefix = "R$ ",
      big.mark = ".",
      decimal.mark = ","
    ),
    gap_rs = scales::dollar(
      gap_rs,
      prefix = "R$ ",
      big.mark = ".",
      decimal.mark = ","
    ),
    razao_quartil = round(razao_quartil, 2),
    gap_percentual = scales::percent(
      gap_percentual / 100,
      accuracy = 0.1,
      decimal.mark = ","
    )
  ) %>%
  rename(
    Grupo = grupo,
    `1º Quartil (P25)` = p25,
    `3º Quartil (P75)` = p75,
    `Diferença Absoluta` = gap_rs,
    `Razão P75/P25` = razao_quartil,
    `Diferença %` = gap_percentual
  )

knitr::kable(
  tabela_quartis_2025,
  caption = "Distância remuneratória entre quartis por grupo ocupacional (2025)",
  align = c("l", "r", "r", "r", "c", "c")
)
```


# 12B Grafico com intervalo interquartil (miolo) e base e topo


```{r tabela_desigualdade_2025, results='asis'}
cat('<div style="font-size:8pt;">')

tabela_desigualdade_2025 <- siape %>%
  filter(ano == 2025) %>%
  group_by(grupo) %>%
  summarise(
    gini = mean(gini, na.rm = TRUE),
    p25 = mean(perc25_vr_rendim, na.rm = TRUE),
    p50 = mean(perc50_vr_rendim, na.rm = TRUE),
    p75 = mean(perc75_vr_rendim, na.rm = TRUE),
    maximo = mean(maximo_vr_rendim, na.rm = TRUE),

    razao_p75_p25 = p75 / p25,
    razao_max_p25 = maximo / p25,
    razao_max_p50 = maximo / p50,

    gap_p75_p25 = p75 - p25,
    gap_max_p25 = maximo - p25,

    .groups = "drop"
  ) %>%
  arrange(desc(razao_max_p25)) %>%
  mutate(
    gini = round(gini, 3),

    p25 = scales::number(p25, big.mark = ".", decimal.mark = ",", accuracy = 1),
    p50 = scales::number(p50, big.mark = ".", decimal.mark = ",", accuracy = 1),
    p75 = scales::number(p75, big.mark = ".", decimal.mark = ",", accuracy = 1),
    maximo = scales::number(maximo, big.mark = ".", decimal.mark = ",", accuracy = 1),

    gap_p75_p25 = scales::number(gap_p75_p25, big.mark = ".", decimal.mark = ",", accuracy = 1),
    gap_max_p25 = scales::number(gap_max_p25, big.mark = ".", decimal.mark = ",", accuracy = 1),

    razao_p75_p25 = round(razao_p75_p25, 2),
    razao_max_p25 = round(razao_max_p25, 2),
    razao_max_p50 = round(razao_max_p50, 2)
  ) %>%
  rename(
    Grupo = grupo,
    Gini = gini,
    `P25` = p25,
    `P50` = p50,
    `P75` = p75,
    `Máximo` = maximo,
    `P75/P25` = razao_p75_p25,
    `Máx/P25` = razao_max_p25,
    `Máx/P50` = razao_max_p50,
    `Gap P75-P25` = gap_p75_p25,
    `Gap Máx-P25` = gap_max_p25
  )

knitr::kable(
  tabela_desigualdade_2025,
  caption = "Indicadores comparados de desigualdade remuneratória por grupo ocupacional (2025)",
  align = c("l","c","r","r","r","r","c","c","c","r","r")
)

cat('</div>')
```

# Interpretação dos resultados.

Os indicadores combinados (para 2025) permitem uma leitura mais rica da desigualdade remuneratória entre grupos ocupacionais do que o uso isolado do coeficiente de Gini. Em vez de captar apenas a concentração geral, a tabela separa três dimensões distintas: dispersão do núcleo da distribuição, distância entre base e topo extremo e heterogeneidade relativa entre segmentos.

### O que revela o Gini

Os grupos com maior coeficiente de Gini são aqueles em que a remuneração está mais concentrada internamente. Isso indica maior desigualdade entre integrantes do mesmo agrupamento ocupacional. Em termos substantivos, tende a refletir as seguintes características: 

* coexistência de cargos muito distintos no mesmo grupo;
* progressões remuneratórias assimétricas;
* presença simultânea de posições básicas e cargos de comando.

Já grupos com Gini menor tendem a apresentar carreiras mais lineares e tabeladas.

### O que revela a razão P75/P25

A razão **P75/P25** mostra quantas vezes o rendimento do terceiro quartil supera o do primeiro quartil. Ela mede a desigualdade no “miolo” da distribuição, isto é, entre a base intermediária e o estrato superior típico, sem depender dos valores máximos. A interpretação é a de que 

* Valores próximos de **1,3 a 1,6** sugerem compressão salarial.
* Valores acima de **2** indicam dispersão importante.
* Valores muito altos sugerem grupos internamente estratificados.

Se alguns grupos exibem Gini moderado, mas P75/P25 elevado, isso indica desigualdade disseminada entre muitos membros, não apenas concentrada em poucos casos extremos.

###  O que revela Máx/P25

Este talvez seja o indicador mais substantivamente poderoso da tabela. Ele mostra quantas vezes o maior rendimento do grupo supera o primeiro quartil. Quando o valor é muito alto há indicativo de há elite salarial interna muito destacada;

No setor público, isso frequentemente sinaliza estruturas hierárquicas fortes ou grupos que agregam posições muito heterogêneas.


### Diferença entre Gap P75-P25 e Gap Máx-P25

### Gap P75-P25

Mostra a desigualdade monetária entre quartis típicos. É a dispersão ordinária do grupo.

### Gap Máx-P25

Mostra a distância entre o topo máximo e a base intermediária. Quando esse gap explode em relação ao gap interquartil, o grupo possui topo descolado.

Assim, se um grupo tem um gap P75-P25 moderado e um gap Máx-P25 altíssimo, então a maioria recebe valores relativamente próximos, mas existe uma pequena elite muito distante.

### Tipologia substantiva dos grupos

A tabela normalmente permite identificar quatro tipos:

### A. Carreiras homogêneas premium

* Gini baixo
* remuneração alta
* quartis próximos
* máximo não tão distante


### Estruturas hierárquicas elitizadas

* Gini alto
* Máx/P25 muito alto
* grande Gap Máx-P25

Sugere comando concentrado no topo.

### Grupos massivos e fragmentados

* Gini médio/alto
* P75/P25 alto
* topo não necessariamente extremo

Sugere heterogeneidade difusa.

### Base administrativa comprimida

* baixos salários
* baixa dispersão
* pouca diferenciação interna

## Implicação para o debate sobre desigualdade no setor público

Os resultados mostram que a desigualdade estatal não ocorre apenas entre carreiras (grupo de gestão/advogados públicos vs administrativos, por exemplo), mas também dentro de grupos ocupacionais agregados. 

## Principal conclusão provável

Se os grupos ordenados por **Máx/P25** diferem bastante dos ordenados por Gini, isso indica que existem dois fenômenos distintos:

1. desigualdade difusa entre muitos servidores;
2. concentração extrema no topo.

Essa distinção é crucial para políticas salariais.

## 9. Formulação para relatório

Os indicadores de 2025 sugerem que a desigualdade remuneratória no setor público federal assume formas distintas entre grupos ocupacionais. Em alguns segmentos, a dispersão salarial distribui-se ao longo de toda a estrutura interna; em outros, a principal característica é a existência de uma elite remuneratória muito distante do restante dos servidores. Isso indica que reformas voltadas à equidade devem distinguir desigualdade difusa de concentração no topo.

## 10. Próximo passo analítico recomendado

Cruzar esses indicadores com o tamanho dos grupos (`vinculos`) e com sua natureza ocupacional. Isso mostrará se a desigualdade está concentrada em grupos pequenos e estratégicos ou em segmentos massivos da burocracia.

# 12 C Analisando uma tabela completa com dados de remuneração, em vez de rendimento

```{r tabela_desigualdade_remun_2025, results='asis'}
cat('<div style="font-size:8pt;">')

tabela_desigualdade_remun_2025 <- siape %>%
  filter(ano == 2025) %>%
  group_by(grupo) %>%
  summarise(
    vinculos = sum(vinculos, na.rm = TRUE),

    p25 = mean(perc25_vr_remun, na.rm = TRUE),
    p50 = mean(perc50_vr_remun, na.rm = TRUE),
    p75 = mean(perc75_vr_remun, na.rm = TRUE),
    maximo = mean(maximo_vr_remun, na.rm = TRUE),

    razao_p75_p25 = p75 / p25,
    razao_max_p25 = maximo / p25,
    razao_max_p50 = maximo / p50,

    gap_p75_p25 = p75 - p25,
    gap_max_p25 = maximo - p25,

    .groups = "drop"
  ) %>%
  arrange(desc(vinculos)) %>%   # foco no peso quantitativo dos grupos
  mutate(
    vinculos = scales::comma(vinculos, big.mark = "."),
    p25 = scales::number(p25, big.mark = ".", decimal.mark = ",", accuracy = 1),
    p50 = scales::number(p50, big.mark = ".", decimal.mark = ",", accuracy = 1),
    p75 = scales::number(p75, big.mark = ".", decimal.mark = ",", accuracy = 1),
    maximo = scales::number(maximo, big.mark = ".", decimal.mark = ",", accuracy = 1),

    gap_p75_p25 = scales::number(gap_p75_p25, big.mark = ".", decimal.mark = ",", accuracy = 1),
    gap_max_p25 = scales::number(gap_max_p25, big.mark = ".", decimal.mark = ",", accuracy = 1),

    razao_p75_p25 = round(razao_p75_p25, 2),
    razao_max_p25 = round(razao_max_p25, 2),
    razao_max_p50 = round(razao_max_p50, 2)
  ) %>%
  rename(
    Grupo = grupo,
    `Vínculos` = vinculos,
    `P25 Remun.` = p25,
    `P50 Remun.` = p50,
    `P75 Remun.` = p75,
    `Máximo` = maximo,
    `P75/P25` = razao_p75_p25,
    `Máx/P25` = razao_max_p25,
    `Máx/P50` = razao_max_p50,
    `Gap P75-P25` = gap_p75_p25,
    `Gap Máx-P25` = gap_max_p25
  )

knitr::kable(
  tabela_desigualdade_remun_2025,
  caption = "Desigualdade da remuneração e peso dos grupos ocupacionais (2025)",
  align = c("l","r","r","r","r","r","c","c","c","r","r")
)

cat('</div>')
```



# 13. Rendimento médio e desigualdade

```{r dispersao, eval="media_vr_rendim" %in% names(siape)}
siape %>%
  filter(ano == 2025) %>%
  group_by(grupo) %>%
  summarise(
    gini = mean(gini, na.rm = TRUE),
    rendimento = mean(media_vr_rendim, na.rm = TRUE),
    .groups = "drop"
  ) %>%
  ggplot(aes(x = rendimento, y = gini, label = grupo)) +
  geom_point(size = 3, alpha = 0.18) +
  geom_text(
    check_overlap = TRUE,
    nudge_y = 0.01,
    vjust = 0,
    size = 3
  ) +
  labs(
    title = "Rendimento médio e desigualdade intragrupo (2025)",
    x = "Rendimento médio",
    y = "Coeficiente de Gini"
  ) +
  theme_minimal()
```


# 14. Modelo estatístico exploratório

```{r modelo, eval=all(c("media_vr_rendim", "servidores", "qtde_cargos") %in% names(siape))}
modelo <- lm(
  gini ~ media_vr_rendim + servidores + qtde_cargos + factor(ano),
  data = siape
)

broom::tidy(modelo) %>%
  kable()
```

# 15. Principais achados

```{r texto}
g22 <- gini_ano %>% filter(ano == 2022) %>% pull(gini_medio)
g25 <- gini_ano %>% filter(ano == 2025) %>% pull(gini_medio)

cat(
  paste0(
    "Entre 2022 e 2025, o coeficiente médio de Gini variou de ",
    scales::number(g22, accuracy = 0.001, decimal.mark = ","),
    " para ",
    scales::number(g25, accuracy = 0.001, decimal.mark = ","),
    "."
  )
)
```

Os resultados sugerem heterogeneidade relevante entre grupos ocupacionais. Alguns segmentos concentram rendimentos em grau superior aos demais, e a desigualdade interna não coincide necessariamente com maiores médias salariais. Em conjunto, os dados sugerem que a estrutura remuneratória estatal combina regras padronizadas com bolsões de forte dispersão interna.

# 16. Conclusão

A desigualdade no setor público federal não ocorre apenas entre carreiras, mas também dentro delas. O monitoramento sistemático do coeficiente de Gini por grupos ocupacionais permite identificar distorções distributivas, mudanças institucionais e trajetórias diferenciadas entre segmentos da burocracia estatal.

Esse tipo de evidência pode subsidiar debates sobre desenho de carreiras, política remuneratória, incentivos e racionalização administrativa.

# 17. Exportação opcional

```{r exportar, eval=FALSE}
write.csv(comparacao, "comparacao_gini_2022_2025.csv", row.names = FALSE)
ggsave("grafico_gini_2025.png", width = 9, height = 6, dpi = 300)
```